臺灣高等法院臺中分院民事判決　99年度家上字第107號
上　訴　人　林文彬
訴訟代理人　陳浩華律師
複 代 理人　周三仁
被 上 訴人　李春慧
訴訟代理人　李思樟律師
上列當事人間請求離婚事件，上訴人對於中華民國99年9月30日
臺灣臺中地方法院99年度婚字第101號第一審判決提起上訴，本
院於民國100年5月3日言詞辯論終結，判決如下：
    主  文
上訴駁回。
第二審訴訟費用由上訴人負擔。
    事實及理由
壹、兩造之聲明
一、上訴人之上訴聲明
（一）原審判決廢棄。
（二）請求判決兩造離婚。
（三）第一、二審訴訟費用由被上訴人負擔。
二、被上訴人之答辯聲明
（一）上訴駁回。
（二）第一、二訴訟費用由上訴人負擔。
貳、兩造之陳述
一、上訴人於原審起訴主張略以：
（一）上訴人與被上訴人於民國（下同）81年1月10日結婚，惟
      兩造因對於教養子女金錢觀之理念不合而發生爭吵，上訴
      人乃於921大地震的前一天即88年9月20日離家，從此雙方
      即分居二地。上訴人先返回雲林老家，嗣因工作關係，需
      要往返臺中，乃租屋居住於臺中市○○路○段51號7樓之2
      ；被上訴人則於921大地震後搬回娘家，數週後，被上訴
      人表示不想帶子女住其娘家，上訴人遂租賃臺中市○里區
      ○○路1棟3樓透天房屋供被上訴人及子女居住，住了1、2
      年，上訴人與人合夥於臺中市大里區興建4戶房子，其中1
      戶即臺中市○里區○○路7巷27號為上訴人所有，被上訴
      人即要求入住，因當時上訴人之公司需要設立地址，故同
      意被上訴人與子女搬進去住迄今。上訴人之公司是1人公
      司，且工地也是上訴人1人兼工，因上訴人之公司地址設
      於被上訴人現住地，廠商會至公司請款，故上訴人有時晚
      上或白天會在被上訴人住處，但一般都在晚上9點多離開
      。兩造10餘年來皆未共同生活，98年間上訴人罹患癌症後
      ，被上訴人亦從未探視、慰問上訴人，雙方早已貌合神離
      ，且分居期間不曾互相關懷，各自生活，夫妻感情顯然難
      期修復，雙方共同生活、和諧美滿之婚姻目的已不能達成
      ，兩造婚姻實生破綻而無回復之希望，爰依民法第1052條
      第2項規定，請求准予離婚。
（二）被上訴人提出之旅遊照片，只是兩造偕同子女出遊，並無
      法證明兩造感情很好。上訴人否認有新歡，被上訴人應提
      出證據。被上訴人於97年生病住院時，上訴人之所以會至
      醫院探視，係因兩造仍屬夫妻關係，醫院有些文件須上訴
      人簽名，上訴人基於夫妻一場，才至醫院辦理手續及與被
      上訴人聊天關切，上訴人舉動與一般人情事理並無違背，
      尚難因此即認定兩造無分居之事實。
（三）上訴人因關心子女，遂親手建蓋位於西湖路之房子給子女
      住，且於白天回家關心子女，而晚上離開，非如子女所證
      係住在家裡。上訴人確實獨居於崇德路處所10來年，因罹
      癌後瘦了10幾公斤，管理員始無法於庭中指認照片中之上
      訴人。兩造果真尚有感情，上訴人豈可能獨居崇德路處所
      ，而於意志力最薄弱、身體狀態最差時，仍選擇與被上訴
      人離異，足見兩造已形同陌路，上訴人對兩造婚姻毫無留
      戀，實想要活出自我。
二、上訴人於本院補充陳述略以：
    原審援引證人劉坤明及兩造子女林立珍、林家丞之證詞，以
    為論述之依據，惟前者於原審證述之工作時間，實為晚上7
    點到早上7點，原審筆錄記載之內容有誤；後者則受被上訴
    人影響，說詞與客觀事實不符。又被上訴人利用證人劉品辰
    偶而看到上訴人之不確定說詞，獲得勝訴判決，上訴人實難
    甘服。至被上訴人提出之錄音內容，經上訴人詢問證人林許
    足額結果，證人許林足額表示其印象中並未說過該內容，被
    上訴人應就此舉證之責。
三、被上訴人於原審答辯略以：
（一）上訴人固曾於88年9月20日離家，當時係上訴人要被上訴
      人搬走，被上訴人遂搬回娘家住，上訴人自己則遷至雲林
      ，但數月後兩造有租賃1棟3樓透天房屋同住，租金由上訴
      人支付，子女教育費用亦由上訴人負擔。兩造在上開租賃
      之透天房屋住了約3年，才於91年4月30日搬至臺中市○里
      區○○路7巷27號現址，該房子是上訴人所興建。上訴人
      於86年10月15日所設立之富堂營造有限公司及94 年7月11
      日所設立之翊寶建設有限公司，其設立之地址與被上訴人
      及兩造所生子實際居住之上開地址相同。雖上訴人於98年
      間辦理上開公司停業，然可證臺中市○里區○○路7巷27
      號為上訴人日常生活、工作之處所，該址自應評價為兩造
      之住所。
（二）被上訴人因病曾於97年5月2日在臺中榮民總醫院住院9天
      ，嗣於同年10月間在中國醫藥大學附設醫院住院5天，上
      訴人皆有至醫院照顧被上訴人，足見上訴人仍非常關心被
      上訴人，上訴人主張兩造早已貌合神離，未互相關懷云云
      ，並非事實。
（三）上訴人於98年離家前，兩造曾多次出遊或與子參加親友之
      宴會、聚餐等活動；於98年7月2日至同年月5日，兩造亦
      偕子女同至澎湖遊玩，此有相關照片可稽，而由照片中顯
      示兩造與子女和樂融融，豈有上訴人主張貌合神離之情。
（四）被上訴人不可能於上訴人身體不適時，離開上訴人。上訴
      人所指兩造88年間因金錢觀念不合爭吵，實情為女兒要上
      訴人撥時間陪他們。98年6月4日，上訴人因女兒成績不理
      想，且說話不雅，遂拉扯女兒頭髮、打女兒耳光，然不能
      因此認定兩造感情生變，觀念無法共同生活，此顯無因果
      關係。
（五）兩造婚後即同住一起，感情和睦，上訴人係於約98年8月
      罹癌後，始離去兩造住所。觀之證人林立珍、林家丞、劉
      品辰、王素珍於原審之證詞，渠等所述兩造住所之遷移過
      程，皆與戶籍謄本所載一致，且兩造子女所稱全家出遊、
      參加宴會、過年返家，及被上訴人住院時係由上訴人照顧
      之情形，亦無出入，而上訴人為證人劉品辰子之乾爹，證
      人劉品辰對兩造家庭亦可謂有一定程度之瞭解，其固不曾
      於兩造家中過夜，仍曾作客至晚上9點、11 點以後，而見
      過上訴人。凡此，上開證人所述兩造仍共同生活乙節，自
      為可信。
（六）上訴人係因另結新歡，始於公司停業期間，索性晚上不歸
      ，與新歡同宿臺中市○○路○段51號7樓之2；被上訴人否
      認上訴人係向陳萱穎承租該處而居，該崇德路住所之管理
      費、車位費均為陳萱穎所繳納，足見陳萱穎亦居住該處，
      其與上訴人關係匪淺，此情由陳萱穎之女出生後，由他處
      遷籍至該崇德路處所益明。被上訴人為了家庭和樂，百般
      忍讓，詎上訴人竟從此不回兩造共同住所，並提起離婚之
      訴，應認造成兩造於98年8月間分居之原因係可歸責於上
      訴人，上訴人訴請離婚顯無理由。
四、被上訴人於本院補充陳述略以：
    證人劉坤明於原審證稱已認識上訴人9年，且知悉上訴人罹
    癌前後之身型變化，衡之常情，應可輕易認出上訴人之長相
    ，惟證人劉坤明於原審開庭時，無法指認照片中之上訴人，
    證詞顯然不實，要不足取。縱原審就證人劉坤明所述之筆錄
    有誤載情形，其證詞仍不足為有利於上訴人之認定。再者，
    證人潘世和認識兩造10餘年，非但為上訴人之友人，更有姻
    親關係，其竟於本院證稱與上訴人僅係朋友，所證顯為維護
    上訴人。況且，被上訴人於99年送年曆給證人潘世和時，其
    向被上訴人表示，上訴人為了外遇對象、非婚生子女，欲與
    被上訴人離婚，係很傻之行為；此由被上訴人與友人李玉稜
    於100年1月6日探視婆婆許林足額時，婆婆與李玉稜之對話
    錄音亦可為證。另上訴人稱兩造因教育小孩金錢觀念不合而
    發生爭吵云云，惟兩造僅能稱為小康之家，且兩造子女於上
    開爭吵時點皆未滿7歲，如何要求幼童如上訴人所述勤勞、
    不亂花錢，上訴人所辯，實有悖經驗法則。上訴人亦自承於
    98年間因關心女兒基測分數，出手相向，果若上訴人與被上
    訴人、子女早分居10餘年，98年間時當15、16歲之女兒，已
    對上訴人恨之入骨、視而不見，豈會與上訴人一同出遊及出
    席家庭聚會；則被上訴人辯稱上訴人係罹癌後始離家不歸，
    應堪認定。末由兩造子女林立珍、林家丞於原審之證述，可
    知上訴人平日辦公地點即係家中（被上訴人之戶籍地），倘
    兩造關係不睦且分居10年，上訴人焉可能於被上訴人生活處
    所辦公，並於在家吃飯時，與被上訴人聊天，更見上訴人離
    家前，兩造確有共同生活一處之事實。
參、法院得心證理由
一、上訴人主張：兩造於81年1月10日結婚，婚姻關係現仍存續
    中；上訴人於88年921大地震後搬回娘家，數週後，被上訴
    人表示不想帶子女住其娘家，上訴人遂租賃臺中市○里區○
    ○路1棟3樓透天房屋供被上訴人及子女居住，住了1、2年，
    被上訴人即遷入臺中市○里區○○路7巷27號迄今等情，有
    戶籍謄本在卷可證（見原審卷第9頁），復為被上訴人不爭
    執，自堪信為真實。
二、上訴人另主張：兩造因教養子女理念不合，於88年9月20日
    起分居各行其是，情感漸離，尤其98年間上訴人罹患癌症，
    被上訴人對上訴人亦未曾關心聞問，迄今雙方已逾10年未共
    同生活，早已貌合神離，夫妻感情顯然難期修復，雙方共同
    生活、和諧美滿之婚姻目的已不能達成，兩造婚姻實生破綻
    而無回復之希望，爰依民法第1052條第2項規定，請求准予
    離婚等語。被上訴人則否認兩造分居逾10年，並抗辯稱：兩
    造婚後即同住一起，感情和睦，上訴人係於98年8月間罹癌
    後，始離去兩造住所；而造成兩造分居之原因係可歸責於上
    訴人，上訴人依民法第1052條第2項規定，訴請離婚為無理
    由等語。
三、按民法第1052條第2項所稱「有前項以外之重大事由，難以
    維持婚姻者」，係抽象的、概括的離婚事由，此乃緣於民國
    74年修正民法親屬編時，為因應實際需要，參酌各國立法例
    ，導入破綻主義思想所增設。但其事由應由夫妻一方負責者
    ，僅他方得請求離婚，是其所採者為消極破綻主義精神，非
    積極破綻主義，經原判決說明綦詳。關於「難以維持婚姻之
    重大事由」，係以婚姻是否已生破綻而無回復之希望為其判
    斷之標準。而婚姻是否已生破綻無回復之希望，則應依客觀
    之標準，即難以維持婚姻之事實，是否已達於倘處於同一境
    況，任何人均將喪失維持婚姻意欲之程度而定。至於同條項
    但書所規定「難以維持婚姻之重大事由應由夫妻之一方負責
    者，僅他方得請求離婚」，乃因如肯定有責配偶之離婚請求
    ，無異承認恣意離婚，破壞婚姻秩序，且有背於道義，尤其
    違反自己清白（clean hands）之法理，有欠公允，同時亦
    與國民之法感情及倫理觀念不合，因而採消極破綻主義。倘
    該重大事由，夫妻雙方均須負責時，應比較衡量雙方之有責
    程度，僅責任較輕之一方得向責任較重之他方請求離婚，如
    有責程度相同時，雙方均得請求離婚，始屬公允，是責任較
    重之一方應不得向責任較輕之他方請求離婚。查：
（一）上訴人主張其自89年間起即賃屋居住於臺中市○○路○段
      51號7樓之2等情，業據其提出房屋租賃契約書為證（見原
      審卷第105至111頁。復經證人即上開租賃處崇德巴黎社區
      大樓管理員劉坤明於原審結證稱：「（為何認認識原告？
      ）因我在臺中崇德路2段崇德巴黎社區大樓擔任管理員，
      我認識原告已經9年了。我到該處服務時，原告就已經住
      在該處，他住崇德路2段51號7樓之2。」「（如何判斷他
      住在該處？）因我工作時間從晚上7點到早上7點（原審筆
      錄及判決均誤載為早上7點到晚上7點），他都是早出晚歸
      ，所以他回家出門我都看到。」「（是否有遇見原告家人
      或朋友找過他？）從無。」「（你每天都會看到原告，或
      是多久會看他？）除非我休假，不然幾乎我每天都看到他
      」等語（見原審99年5月12日言詞辯論筆錄第2至3頁、原
      審卷第66頁反面至第67頁及本院99年12月8日準備程序勘
      驗原審上開言詞辯論錄音光碟筆錄、本院卷第28頁反面）
      ；而證人劉坤明自90年3月25日經維新保全股份有限公司
      派駐崇德巴黎社區迄今，值勤時間為每日晚上7點至次日
      上午7時等情，亦經維新保全股份有限公司以100年2月24
      日以維保（外）字第100020530號函覆本院在卷（見本院
      卷第60頁）。另證人潘世和於本院準備程序亦證稱：「我
      要證明上訴人林文彬長時間在外居住，因為我與他有工作
      、事業上的關係，我們是做營建的，接觸的情形比較高，
      所以知道他的生活作息，他有一段很長的時間大概從九二
      一地震之後就住在台中市○○路附近，我有去過他居住的
      地方，但是詳細地址不清楚，我上去過一次，有時候載他
      回去，有時候早上約他在崇德路，過去載他上班。」「（
      問：上訴人林文彬是否有住在大里市○○路7巷27號？）
      沒有。」「（問：怎麼肯定他沒有住在那裡？）他之前有
      在那邊，因為他公司地址在那邊，白天在那邊。他晚上回
      去都會經過我的檳榔攤都會打招呼或一起聊天」「那是我
      太太的檳榔攤，我下班後會在那邊。」「（問：他晚上回
      去都是幾點回去？）大約在八、九點。」等語（見本院卷
      第33頁反面至34頁反面）；堪認上訴人上開抗辯，為可採
      信。至兩造所生子女林立珍、林家丞固於原審證述上訴人
      與渠等同住至98年7、8月間始離家而未再同住等情，或基
      於為人子女，不忍父母離異所為迴護之詞，尚難憑信。
（二）被上訴人抗辯：上訴人於98年離家前，兩造曾多次出遊或
      與子參加親友之宴會、聚餐等活動；被上訴人因病曾於
      97年5月2日在臺中榮民總醫院住院9天，嗣於同年10月間
      在中國醫藥大學附設醫院住院5天，上訴人皆有至醫院照
      顧被上訴人，兩造婚姻非如上訴人所稱貌合神離，有難期
      修復之破綻等情；業據其提出93年、95年、96年、97年、
      98年間兩造多次攜子出遊及親友聚會之照片多幀為證（見
      原審卷第57至62頁）。復經證人兩造之女林立珍於原審證
      稱：「（媽媽說前年5月、10月曾到榮總住院，也到中國
      醫藥大學住院，是否有此事？）有。（媽媽住院時，爸爸
      有無去照顧她？）有，都是由爸爸照顧媽媽。（你印象中
      ，媽媽那邊的長輩，如外公、外婆等生日宴會，你爸爸或
      是全家人是否會去參加？）我們全家就是與爸爸會一起去
      參加。（去年7、8月爸無住在家裡時，有否全家參加聚餐
      或是宴會？）去年7、8月後就無參加，但去年7、8月之前
      有。（今年以前的過年，除夕或是大年初一，你們全家是
      否有回到阿公、阿嬤家過年？）有。（就你印象中，爸爸
      、媽媽有無爭吵？）很少。我幾乎都無聽到。（爸爸、媽
      媽是否會漠不關心或是常常聊天？）爸爸吃飯時會與我們
      及媽媽聊天」（見原審卷第47頁至第48頁）等語；證人即
      兩造之子林家丞於原審證稱：「（問：97年5月、10月，
      媽媽是否曾經在榮總及中國醫藥大學住院？）有。當時是
      由爸爸照顧媽媽，當時爸爸睡在媽媽病房旁邊的椅子上，
      因我有去病房看所以才知道。（爸爸、媽媽是否會常常吵
      架？）不會，且有時候吃飯還會一起聊天」等語（見原審
      第100頁反面）；證人劉品辰於原審結證稱：「兩造在大
      里市○○路的家、塗城路的租住處及西湖路的現住處，我
      都去過。（現在住的地方，你去的時候，是否有看過原告
      ？）有，我們有一起用過餐，該處他們應該有住5年之久。
      （是否知道原告晚上也是在該處過夜？）我並無在該處過
      夜，我去該處有時候會看到原告，但有時候並無看過原告
      ，有時候我們也會出去玩，且被告開刀時，原告也有去照
      顧被告。我有看到原告有扶著去上洗手間」等語；證人王
      素珍於原審結證稱：「我與被告是同事。（你有無到過他
      們家裡？）常常。（你到他們家裡，是否有看到原告？）
      我去他們家裡吃飯時間我都有看到原告，如不是吃飯時間
      ，就不一定會看到。（你去年到他們家裡，看到原告有幾
      次？）至少有1、2次。（原告有無與被告同住一起？）有
      時候晚上9點多我要接小孩時，被告也說要去接小孩，當
      時我會與被告一起出門去接小孩，因被告說怕他先生太累
      ，被告認為接小孩是她的事情，所以我就與被告一起離開
       去載小孩，原告就留在家裡。約93年後，我才去他們家
      ，我不能說每年平均看原告幾次，因我去的時間不固定，
      但我去他們家裡，原告幾乎都在家裡。97年7月有次我打
      被告電話打不通，星期日我打電話去被告家裡，電話是由
      原告接的，原告說被告生病，我問說為何你會在家裡，原
      告說他是回來洗澡，所以我也買水果到榮總去看被告，且
      等原告來後，我才離開醫院」等語（見原審卷第134至第1
      36頁反面）。故由上開兩造攜子出遊、親友聚會之照片及
      證人林立珍、林家丞、劉品辰、王素珍之證詞觀之，上訴
      人於98年以前，與被上訴人相處尚稱和樂，甚且於被上訴
      人生病住院期間，上訴人亦前往照顧關心，足認兩造間尚
      存在相當之夫妻情誼，並無重大破綻可言。
（三）上訴人於86年10月15日所設立之富堂營造有限公司及94年
      7月11日所設立之翊寶建設有限公司，其設立之地址與被
      上訴人及兩造所生子實際居住之上開地址相同，此有上開
      公司之營利事業登記證附卷可參（見原審卷第31、32頁）
      ，復為上訴人所不爭執。
（四）綜合上情，上訴人雖於88年9月20日離家，並自89年間起
      即賃屋居住於臺中市○○路○段51號7樓之2迄今；惟上訴
      人於98年間罹病前，上訴人所設立公司之地址與被上訴人
      及兩造所生子實際居住之處所同址，上訴人平日均會回到
      被上訴人與子女所居住之處所。再依證人林立珍、林家丞
      、劉品辰、王素珍前揭所述及兩造攜子出遊、親友聚會之
      照片觀之，迄至98年7、8月間兩造仍往來密切，上訴人除
      經常與被上訴人及家人一起用餐、聊天外，並偕同出遊、
      參加親友聚會活動；且於被上訴人生病住院期間，上訴人
      基於夫妻情誼，亦至醫院照顧被上訴人，實難認兩造間夫
      妻感情已喪失殆盡而無回復之望。又上訴人於88年9月20
      日後雖另行賃屋居住於臺中市○○路○段51號7樓，然而兩
      造之婚姻並未因此發生重大難以繼續維持之破綻。且上訴
      人所稱其離家之原因，係因對於教養子女金錢觀之理念與
      被上訴人不合云云。惟按夫妻來自不同家庭，因個性差異
      、觀念不同，夫妻間因同居理財觀念、子女教育方式等事
      由而起爭執，實屬一般夫妻生活所常見，並非不能藉由夫
      妻雙方理性的相互溝通、檢討與包容，以為解決之道，謀
      婚姻之和諧；尚未達於倘處於同一境況，任何人均將喪失
      維持婚姻意欲之程度；自難以上訴人主觀上喪失維持婚姻
      之意欲，即認定兩造婚姻已達重大而致無法回復希望之程
      度。至上訴人目前雖罹患癌症，亦難執為婚姻無法繼續維
      持之理由。此外，上訴人並未舉證證明或有其他正當事由
      而離家，應認上訴人擅自離家而違背夫妻同居義務在先，
      縱認兩造因分居多年已造成婚姻破綻，上訴人亦應負較大
      之歸責事由。從而，上訴人依民法第1052條第2項規定請
      求判決離婚，揆諸首揭說明，洵無理由，應予駁回。
四、綜上所述，上訴人所舉證據不足以證明兩造間有難以維持婚
    姻之重大事由，則上訴人依民法第1052條第2項規定，請求
    判決准許兩造離婚，為無理由，不應准許。原審為上訴人敗
    訴之判決，並無不合。上訴意旨猶執前詞指摘原判決不當，
    聲明求予廢棄改判，非有理由，應予駁回。
五、本件事證已臻明確，兩造其餘之攻擊方法及舉證，於本件事
    實之認定及判決結果不生影響，茲不一一論列，附為敘明。
六、據上論結，本件上訴為無理由，依民事訴訟法第449條第1項
    、第78條，判決如主文。
中    華    民    國   100    年    5     月    17    日
                民事第二庭    審判長法  官  邱森樟
                                    法  官  蔡秉宸
                                    法  官  翁芳靜
以上正本係照原本作成。
如對本判決上訴，須於收受判決送達後20日內向本院提出上訴書
狀，其未表明上訴理由者，應於提出上訴後20日內向本院提出上
訴理由書（須按他造人數附具繕本）。
上訴時應提出委任律師為訴訟代理人之委任狀。具有民事訴訟法
第466條之1第1項但書或第2項之情形為訴訟代理人者，另應附具
律師及格證書及釋明委任人與受任人有該條項所定關係之釋明文
書影本。如委任律師提起上訴者，應一併繳納上訴審裁判費。
                                    書記官  粘銘環
中    華    民    國   100    年    5     月    17    日